臺灣士林地方法院刑事判決
110年度訴字第139號
公  訴  人  臺灣士林地方檢察署檢察官
被      告  張家勝




上列被告因詐欺等案件，經檢察官提起公訴（109年度偵字第183
46號），本院判決如下：
    主  文
張家勝共同犯冒用公務員名義詐欺取財未遂罪，累犯，處有期徒
刑壹年貳月。
扣案如附表所示之物均沒收。未扣案之犯罪所得新臺幣元玖佰元
沒收，於全部或一部不能沒收或不宜執行沒收時，追徵其價額。
    事  實
一、緣某真實年籍不詳之成年人（下稱甲男）於民國110年10月1
    9日10時許起，接續撥打電話予潘同裕，陸續假冒為刑事警
    察局警員、隊長及檢察官之身分，向潘同裕訛稱因其中華電
    信費用未繳，可能有資料遭到偽造，需請檢察官撤案，惟需
    交付現金監管云云，致潘同裕陷於錯誤，依指示於同日提領
    42萬元交予甲男。翌日（20日）9時許，甲男接續致電潘同
    裕，欲詐騙其前往銀行設定帳戶約定轉帳，惟潘同裕已發覺
    遭到詐騙，遂未再次陷於錯誤，乃藉詞拖延未辦。甲男遂再
    於同年月21日上午10時許致電潘同裕，接續冒用檢察官之身
    分，向其佯稱：今日上午11時會有一名法院之工作人員前往
    交付公文作公證調查用云云，潘同裕佯為配合，實則報警查
    緝。甲男因誤認潘同裕信以為真，乃隨即電聯張家勝，以30
    00元為酬，指示其往赴假冒法院專員。張家勝（無證據證明
    其有參與109年10月19日及20日之犯行部分）遂與甲男共同
    意圖為自己不法所有，基於行使偽造公文書及冒用公務員名
    義詐欺取財之犯意聯絡，以甲男所交付之門號0000000000號
    行動電話作為聯繫工具，依指示搭車前往甲男指定之新北市
    ○○區○○0路000號與潘同裕約定地點，途中並先至某統一超商
    內，依甲男所告知之取件編號，以ibone機下載雲端檔案再
    將之彩色列印，而偽造臺灣臺北地方法院公證申請書1紙（
    上有偽造之「台灣台北地方法院公證處印」公印文1枚），
    放入事先備妥之信封袋內，攜往上開約定地點，在其旁新北
    市淡水區新市○路0段000號宏盛水悅社區騎樓下等候潘同裕
    前來。迨同日上午11時51分許，潘同裕搭乘車牌號碼000－00
    00號自用小客車到場，張家勝乃上前，向其假冒為法院專員
    ，隨即自隨身背包內取出上開裝有偽造臺灣臺北地方法院公
    證申請書之信封袋，惟尚未及將之交付之前，即遭埋伏於潘
    同裕座車內後座之員警當場逮捕，並扣得如附表所示之物而
    查獲。
二、案經潘同裕訴由新北市政府警察局淡水分局報請臺灣士林地
    方檢察署檢察官偵查起訴。
    理  由
一、本判決下列所引用被告以外之人於審判外所為之供述證據，
    被告張家勝均同意有證據能力（見本院卷第71至72頁），本
    院審酌上開證據資料作成時之情況，尚無違法不當及證明力
    明顯過低之瑕疵，而認為以之作為證據應屬適當，依刑事訴
    訟法第159 條之5 第1項規定，均有證據能力。其餘認定本
    案犯罪事實之非供述證據（詳後述），查無違反法定程序取
    得之情，依刑事訴訟法第158 條之4 規定反面解釋，亦具證
    據能力。
二、上開犯罪事實，業據被告於本院審理時坦承不諱（見本院卷
    第240至248頁），核與證人即告訴人潘同裕於警詢指訴情節
    相符（見偵卷第25至36頁），並有新北市政府警察局淡水分
    局搜索扣押筆錄及扣押物品目錄表、扣案物照片在卷可稽（
    見偵卷第43至47、63至66頁、本院卷第253至254、257頁）
    ，及附表所示扣案物可證，足認被告前揭具任意性之自白核
    與事實相符，而屬可信，本件事證明確，被告犯行堪予認定
    ，應依法論科。
三、論罪科刑
(一)按公文書，係指公務員職務上製作之文書，刑法第10條第3
    項定有明文。復按刑法上偽造文書罪，係著重於保護公共信
     用之法益，即使該偽造文書所載名義製作人實無其人，而
    社 會上一般人仍有誤信其為真正文書之危險，仍難阻卻犯
    罪之 成立；又若由形式上觀察文書之製作人為公務員，且
    文書之 內容係就公務員職務上之事項所製作，縱該偽造之
    公文書所載之內容並非該管公務員職務上所管轄，惟社會上
    一般人無法辨識，仍有誤信其為真正之危險時，難謂非公文
    書。查本件偽造之臺灣臺北地方法院公證申請書，形式上已
    表明係由臺灣臺北地方法院出具，其上並印有「刑事庭推事
    官」姓名，內容又攸關刑事案件帳戶資金之清查及公證，核
    與司法機關之業務相當，一般人若非熟知機關執掌業務內容
    ，實難分辨真偽，而足使社會上一般人誤信其為真正文書之
    危險，自應認定為公文書。被告以統一超商ibone機下載雲
    端檔案後將之彩色列印方式，偽造臺灣臺北地方法院公證申
    請書1紙（上有偽造之「台灣台北地方法院公證處印」之公
    印文1枚），係偽造公文書之行為，且足生損害於相關公務
    機關之公信力，自該當於偽造公文書罪。又刑法第218 條第
    1 項所謂偽造公印，係屬偽造表示公署或公務員資格之印信
    而言，其形式如何，則非所問（最高法院84年度台上字第55
    09號判決意旨可參），該條規範目的既在保護公務機關之信
    用性，凡客觀上足以使社會上一般人誤信為公務機關之印信
    者，不論公務機關之全銜是否正確而無缺漏，應認仍屬刑法
    第218 條第1 項所規範之偽造公印文，始符立法目的。本件
    偽造之臺灣臺北地方法院公證申請書上偽造之「台灣台北地
    方法院公證處印」，其字體排列採用由上而下、由右而左之
    形式、印文則為方正加框之格式，客觀上仍足使一般人誤認
    為公務機關之印信，且與機關大印之樣式相仿，足使社會上
    一般人誤認為公署印信之危險，認屬偽造之公印文。
(二)核被告所為，係犯刑法第211 條之偽造公文書罪、同法第33
    9 條之4 第2項、第1 項第1 款之冒用公務員名義詐欺取財
    未遂罪。其偽造公印文之行為，為偽造公文書之階段行為，
    不另論罪。又被告尚未交付偽造之公文書予告訴人前，即遭
    警逮捕，其行為僅止於偽造階段，尚未達行使階段，起訴意
    旨認被告亦涉犯行使偽造公文書罪云云，容有未洽，惟公訴
    意旨認此部分與其偽造之部分，有實質上一罪關係，爰不另
    為無罪之諭知。又起訴意旨認被告亦構成刑法第339 條之4 
    第1 項第2 款之3人以上共同犯詐欺取財之加重要件云云，
    惟被告堅稱：從頭到尾都是同1人與其聯繫等語（見本院卷
    第246至247頁），而告訴人固指稱撥打詐騙電話之人有警員
    、隊長、檢察官之人等語，然以電話作為聯絡方式者，並不
    能排除同一人使用多種身分撥打電話之可能，則本案撥打詐
    騙電話向告訴人冒稱為刑事警察局警員、隊長、檢察官究為
    1人或數人，實難以確知，且對告訴人實施詐騙電話之人是
    否身兼109年10月19日取款及同年月21日指示被告前往交付
    公文之工作，亦未可知，是依罪疑唯輕原則，應認上開各人
    實際上全為同一不詳之人即甲男，而僅足認被告係與甲男共
    同為本件詐欺取財未遂犯行，尚無從認為有符合刑法第339
    條之4第1項第2款「3人以上共同犯之」加重要件之情形，起
    訴意旨，尚有未恰，然此僅係加重條件之減縮，自毋庸變更
    起訴法條。復按組織犯罪防制條例所稱犯罪組織，指3人以
    上，以實施強暴、脅迫、詐術、恐嚇為手段或最重本刑逾5
    年有期徒刑之刑之罪，所組成具有持續性或牟利性之有結構
    性組織，同條例第2條第1項定有明文，須以「3人以上」為
    要件，本案既無從確證為3人以上共犯，自無從對被告論以
    同條例第3條第1項本文後段之參與犯罪組織罪，附此敘明。
(三)被告與甲男間就本件犯行，有犯意聯絡與行為分擔，應論以
    共同正犯。被告已著手於冒用公務員名義詐欺取財行為之實
    行，因告訴人並未因此陷於錯誤而未得逞，爰依刑法第25條
    第2 項規定，按既遂犯之刑減輕之。其以一行為觸犯偽造公
    文書罪及冒用公務員名義詐欺取財未遂罪等2罪名，為想像
    競合犯，應依刑法第55條前段規定，從一重以冒用公務員名
    義詐欺取財罪名之未遂犯論處。
(四)被告前因竊盜案件，經臺灣彰化地方法院分別以105年度審
    易字第311號判決判處有期徒刑10月、9月，合併定應執行有
    期徒刑1年6月確定，及以105年度簡字第136號判決判處有期
    徒刑5月、以105年度簡字第890號判決判處有期徒刑3月確定
    ；又因違反毒品危害防制條例案件，經同一法院以105年度
    審訴字第181號判決判處有期徒刑8月確定；上開案件嗣經合
    併定應執行有期徒刑2年7月確定後，於108年8月22日縮短刑
    期執行完畢，有臺灣高等法院被告前案紀錄表在卷可稽，其
    受有期徒刑執行完畢後，5 年以內故意再犯有期徒刑以上之
    本罪，固為累犯，惟本院考量被告所犯本案，與各該前案間
    之犯罪原因、型態、侵害法益、罪質、不法內涵及社會危害
    程度均不相同，難認被告前後所犯之罪間有何內在關連性，
    又檢察官並未提出其他事證證明被告於本案犯行有何特別之
    惡性或刑罰感應力薄弱之情形，為免與憲法上之罪責原則及
    罪刑相當原則相悖，本院依司法院釋字第775 號解釋意旨及
    刑法第47條第1 項規定，爰裁量不予加重所犯罪名之最低本
    刑，僅加重最高度刑。
(五)爰以行為人之責任為基礎，審酌被告正值壯年亦非無謀生能
    力，竟不思以正當途徑賺取財物，反依甲男指示，共同利用
    一般民眾對於檢警機關組織分工與案件進行流程未盡熟悉之
    情，及民眾對於公文書之公信力多所信賴、敬畏之心理，以
    冒用公務員身分、偽造公文書之方式，遂行渠等詐欺 取財
    犯行，非但使告訴人有財物受損之危險，更傷害一般民眾對
    公務員職務執行之信賴，破壞國家公權力行使之威信，其行
    為深值非難。惟念及被告犯後於本院審理時終能坦認犯行，
    非無悔意，兼衡其於本案所扮演之角色與分工，暨考量其犯
    罪動機、目的、自述高中肄業之教育程度、入監前從事種田
    工作、未婚、與母親共同生活之家庭、經濟、生活狀況（見
    本院卷第247頁）等一切具體情狀，量處如主文所示之刑（
    依刑法第55條後段規定，本件雖係從一重論以冒用公務員名
    義詐欺取財未遂罪，但不得科以較輕罪名即偽造公文書罪所
    定最輕本刑即1年有期徒刑以下之刑，併此指明）。 
四、沒收
(一)扣案如附表編號1所示偽造之臺灣臺北地方法院公證申請書
    ，因尚未行使交付告訴人即為警查獲，已如前述，該文書屬
    偽造公文書犯罪所生之物，暨扣案之信封袋1個、如附表編
    號4所示便條紙1張，均為被告所有，分別用以裝放偽造之臺
    灣臺北地方法院公證申請書、記載取件編號及作案地址，而
    均屬供本件犯罪所用之物，暨附表編號3所示扣案之前揭門
    號0000000000號行動電話（NOKIA廠牌）1具，乃共犯甲男提
    供予被告作為本案犯罪聯絡所用，業據被告供承在卷（見本
    院卷第240頁），爰均依刑法第38條第2 項前段規定宣告沒
    收。
(二)犯罪所得，屬於犯罪行為人者，沒收之；前二項之沒收，於
    全部或一部不能沒收或不宜執行沒收時，追徵其價額，刑法
    第38條之1 第1 項本文、第3 項分別定有明文，被告就本案
    犯行實際獲有3000元之報酬，其中2100元經扣案，900元則
    已花用，業據被告供述在卷（見本院卷第244至245頁），爰
    依刑法第38條之1 第1 項前段規定，就其上開犯罪所得3000
    元沒收，並就其中未扣案之900元部分，依同條第3 項規定
    諭知於全部或一部不能沒收或不宜執行沒收時，追徵其價額
    。
(三)扣案之另紙由告訴人所提出之偽造之臺灣臺北地方法院公證
    申請書1紙，係告訴人於本案查獲後另行收受之郵件物品，
    被告否認知情，且無證據證明與被告有關，自無從於本案併
    予宣告沒收，又檢察官於起訴書亦未聲請單獨宣告沒收其上
    偽造之公印文，亦無從於本案單獨宣告沒收。至其餘扣案物
    品，無證據足資證明與本案犯行有何關聯，均不予宣告沒收
    ，附此敘明。 　　
五、不另為無罪之諭知部分
　　公訴意旨另以：被告就事實欄所載甲男於109年10月19日、2
    0日詐騙告訴人之部分亦有參與，認被告就此部分亦涉犯刑
    法第339條之4第1項第1款、第2款之加重詐欺取財罪嫌云云
    。然被告於警詢、偵查及本院審理時始終堅稱其係於109年1
    0月20日當日早上接獲甲男之聯繫，始因而參與犯案，對先
    前告訴人遭詐騙之部分並未參與，亦不知情等語（見偵卷第
    17至24、97頁、本院卷第246頁），告訴人亦證稱109年10月
    19日向其取款之車手並非被告，且未能指認被告有何參與10
    9年10月19日及20日犯行之情事，檢察官復未能舉出足使本
    院確信被告確有參與上開部分犯行之證據，本院尚無從形成
    有罪確信之心證，本應為無罪之諭知，惟起訴書既認其此部
    分犯行與其前揭經本院論罪科刑之加重詐欺取財未遂罪間，
    有接續犯之實質上一罪關係，爰不另為無罪之諭知。
據上論斷，應依刑事訴訟法第299 條第1 項前段，刑法第28條、
第211 條、第339條之4第2項、第1項第1款、第25條第2項、第55
條、第47條第1項、第38條第2 項、第38條之1 第1 項前段、第3
項，刑法施行法第1 條之1 第1 項，判決如主文。
本案經檢察官郭千瑄提起公訴，檢察官周禹境到庭執行職務。 
中  　華　　民　　國　　110 　年　　11　　月　　30　　日
                  刑事第八庭　審判長法  官  蔡守訓
                                    法  官  張毓軒
                                    法  官  蘇琬能
以上正本證明與原本無異。
如不服本判決應於收受送達後20日內向本院提出上訴書狀，並應
敘述具體理由；其未敘述上訴理由者，應於上訴期間屆滿後20日
內向本院補提理由書（須按他造當事人之人數附繕本），切勿逕
送上級法院。
若因疫情而遲誤不變期間，得向法院聲請回復原狀。
                                    書記官  羅以佳
中　　華　　民　　國　　110 　年　　12　　月　　1 　　日
附錄本案論罪科刑法條  
中華民國刑法第211條
（偽造變造公文書罪）
偽造、變造公文書，足以生損害於公眾或他人者，處 1 年以上7
 年以下有期徒刑。

中華民國刑法第339條之4
犯第339條詐欺罪而有下列情形之一者，處1年以上7年以下有期
徒刑，得併科1百萬元以下罰金：
一、冒用政府機關或公務員名義犯之。
二、三人以上共同犯之。
三、以廣播電視、電子通訊、網際網路或其他媒體等傳播工具，
    對公眾散布而犯之。
前項之未遂犯罰之。

編號 應沒收、追徵之物 備註 1 偽造之「臺灣臺北地方法院公證申請書」壹紙。 在張家勝身上扣得之物。 2 犯罪所得新臺幣2100元  3 門號0000000000號行動電話1具（廠牌NOKIA）  4 記載有ibone取件編號及「崁頂5路307號」地址之便條紙1紙